【裁判字號】    92,簡上,24
【裁判日期】    921125
【裁判案由】    公共危險
【裁判全文】
臺灣宜蘭地方法院刑事判決                          九十二年度簡上字第二四號
    公  訴  人  臺灣宜蘭地方法院檢察署檢察官
    上  訴  人  辛○○
    選任辯護人  柯士斌律師
右上訴人因公共危險案件，不服中華民國九十二年六月十二日，本院羅東簡易庭
九十二年度羅簡字第一二二號第一審判決（聲請簡易判決處刑案號：九十一年度偵字
第三四二五號），提起上訴，本院管轄之第二審合議庭判決如左：
    主  文
上訴駁回。
    事  實
一、辛○○之岳父戊○○（業經檢察官為不起訴處分）前向宜蘭縣蘇澳鎮○○路四十
    四號房屋所有權人承租該屋，經營「東池自助餐店」，嗣於九十年三月間讓與辛○○經營。辛○○應注意平日使用用電設備之養護，且無不能注意之情事，竟疏
    未注意，以致該屋因用電不慎，於民國九十年八月二十一日下午十一時零三分許
    失火燃燒，致令不堪使用，並延燒損及鄰屋即同鎮同路四十號、四十二號、四十
    六號、四十八號、五十號及同鎮○○路二號、四號現供人使用之住宅及現有人所
    在之建築物。
二、案經宜蘭縣警察局蘇澳分局報請台灣宜蘭地方法院檢察署檢察官偵查後聲請簡易
    判決處刑。
    理  由
一、訊據上訴人即被告辛○○矢口否認有上揭犯行，辯稱：宜蘭縣蘇澳鎮○○路四十
    四號「東池自助餐店」實際負責人為甲○○，伊僅負責出資，不參與店內實際經
    營；又火災發生地點未必出自該自助餐店云云。經查：
（一）上訴人雖否認其為「東池自助餐店」實際負責人，惟證人甲○○到庭接受詰問
      證稱：伊係受僱於上訴人，營業上收取之營收利潤均交給上訴人，伊僅每月領
      取薪資三萬五千元，上訴人指導店餐廳內部之規劃、菜單事宜，關於店內設備
      如冷氣等設施之裝設亦係由上訴人做最後決定。又事故發生前，伊已於九十年
      七月二十日之後，因父親病危而請假返家照顧父親，並向上訴人報告，其後亦
      未再回到店內，故火災事故發生時伊並未在場等語。而上訴人並未否認甲○○
      確係受薪之事實，則甲○○為上訴人之受僱人之事實應堪採信。另證人戊○○
      即上訴人岳父亦於本院審理時證稱：東池自助餐店原為伊所經營，後於九十年
      三、四月間讓與伊女婿即上訴人及上訴人同學甲○○經營。上訴人稱由上訴人
      出資，由上訴人同學甲○○去經營管理。伊與甲○○原不認識，係因上訴人找
      來才認識，讓渡給該二人時，兩人都有來，甲○○並沒有自己來，當時是上訴
      人說要出資，甲○○要出工。他們是兩人一起做，不是甲○○一個人做等語。
      再者，證人丙○○○即該自助餐店員工於本院審理接受主詰問時，固證稱伊係
      受僱於甲○○等語，惟於接受反詰問時，亦證稱上訴人有來一個月左右就來店
      內看一看、巡一巡，且上訴人係以老闆身分來店內；又甲○○是店長，火災發
      生前後甲○○回去處理他父親的事等語。證人戊○○與丙○○○分別為上訴人
      之岳父及東池自助餐店之受僱人，渠等證述亦無何悖於常情之處，是上開證述
      亦堪採信。是應認甲○○確係受僱上訴人擔任店長工作，負責店內經營有關之
      事務，甚至包括發放薪水與其他員工等事宜。而上訴人既為該店出資人，且收
      取全部營收，應係該自助餐店負責人無疑。且其負責人之身分及義務，在對外
      關係上，自不因伊有僱用甲○○並交託店務處理等事務而有不同。至證人己○○雖證稱：東池自助餐店所用肉品均由甲○○向伊訂購，伊見過上訴人二、三
      次，不知上訴人在店內擔任何職位等語，惟查，甲○○既係擔任店長工作，已
      如前述，訂貨事宜由甲○○接洽本屬合於常情，尚不能據此即認上訴人並非該
      店之負責人，是其證述不足為上訴人有利之認定。是綜上事證，足認上訴人確
      係該店之負責人，自負有管理店內用電安全狀況之義務。
（二）本件火災於九十年八月二十一日下午十一時零三分許發生，據宜蘭縣消防局現
      場勘查結果係由宜蘭縣蘇澳鎮○○路四十四號天花板附近最先起火燃燒，延燒
      至鄰屋即同鎮同路四十號、四十二號、四十六號、四十八號、五十號及同鎮○○路二號、四號等情，有宜蘭縣政府消防局九十年八月三十日火災原因調查報
      告書（含火災出動觀察記錄各一份及火災現場平面物品配置圖五紙、現場照片
      五十三幀）附卷可稽。另據鑑定人即斯時宜蘭縣政府消防局代理火災調查課課
      長乙○○到院接受詰問時為鑑定陳述：伊係依據火流方向及燃燒後殘留物、柱
      樑龜裂、燒失、燒細的情況及目擊者所見的狀況綜合判斷，排除四十二號和四
      十六號為起火戶。又因為據當時到達現場之情況及所有目擊者之陳述，均可認
      鐵捲門是關閉的，且也無被破壞的痕跡，故本件火災並非人為縱火所致。參以
      證人即該店員工庚○○於偵查中證稱：當天甲○○不在場，當日係由伊負責關
      店，除了冰箱及冰凍庫未關，其餘均關了等語，足以佐證火災應係該日自助餐
      店打烊後始發生，且無外人進入之可能。另證人即附近鄰居壬○○到院接受詰
      問證稱：伊看到時，火勢已經很大了，就在伊家斜對面自助餐店的玻璃窗門看
      到火，沒有看到該店隔壁即同路四十二號及四十六號有沒有火等語，證人即附
      近鄰居丁○○亦於本院審理時證稱：伊在伊住處即東池自助餐店對面三樓看到
      看到自助餐店有火，看到時火已經很大了，火的方位在自助餐店中間很大一片
      ，沒有注意到隔壁兩旁的店是否有火等語，據此，堪認火災起火點確係位於宜
      蘭縣蘇澳鎮○○路四十四號無疑。
（三）關於本件火災之原因，據上開火災原因調查報告書所載，火係由宜蘭縣蘇澳鎮
      ○○路四十四號天花板附近最先起火燃燒，天花板內除配有電源線外，未擺置
      其他易燃物品，且由配電箱無熔絲開關跳脫，及於附近發現有疑似配線短路痕
      跡判斷，當時電線配線應呈通電狀態，故研判本件起火原因不排除以用電不慎
      引起火災之可能性。另依宜蘭縣政府消防局九十一年四月二十三日宜消（調）
字第０九一０００一八九九號函所說明，當開關斷電後，自開關到末端電器之
      間的電線，應呈無電狀態，但自開關到配電箱之間電線仍呈通電狀態，而且自
      配電箱連接到各開關之通電狀態電源線，部分從天花板上通過再連接到各開關
      ，因此研判本案起火原因，仍不排除以用電不慎引起火災之可能性，有該函附
      卷可稽。又鑑定人乙○○於接受詰問時陳述：起火點處天花板已燒失嚴重，故
      該處之配線已無法辨認，惟依現場情形判斷，雖於開關至末端電器用品如電燈
      已經關閉，但開關至總開關之電線仍是通電狀態，本件觀察到總開關之安全裝
      置已經跳脫，表示火災前是處於通電狀態，這是因為在通電中短路，導致安全
      裝置（即鑑定意見書所載之無熔絲開關）跳脫。而造成短路之原因，可能是過
      載，甚至老化或動物啃囓等情形。如果電線是新品正常的話，應該不會發生短
      路之情形等語綦詳。是依上開鑑定意見，堪認本件火災應係電線短路而發生火
      災。至本件短路之原因究係過載、電線老化或是遭動物啃囓，雖無法確定，惟
      如係過載或是電線老化，均屬負責管理電器之人可以防止之情形，即使電線係
      因動物啃囓而導致損壞，管理電器之人仍應就可能致動物啃囓之情形有注意之
      義務，例如注意電線置放之位置等，而加以排除電線可能致損壞之情況，是無
      論電線短路之原因為何，上訴人均有防止之義務，且無不能防止之情形。再者
      ，本件被告是否有「應注意、能注意而未注意」之過失，自應由本院依證據資
      料而判定，是鑑定人乙○○雖陳稱：動物啃囓之情形，不是一般人可以防止的
      等語，此等陳述非關本件火災原因之鑑定意見，而係其就電線遭動物啃囓可否
      防免之個人意見，本院自不受該意見之拘束。且核其真意，應係指一般人均未
      及注意動物啃囓致電線損害之情形，與法律上是否「應注意而能注意」無關。
      綜上，本件火災起火原因，係用電不慎所致，且上訴人確係應注意、能注意用
      電設備之維護，竟疏未注意，致本件火災之發生等事實已堪認定。
二、核被告所為，係犯刑法第一百七十三條第二項之失火燒燬建物罪。原審審酌被告
    未注意居家用電安全之過失程度、智識程度、本件火災波及之範圍、火災所造成
    之損害及犯罪後之態度等一切情狀，判處拘役五十日並諭知易科罰金之折算標準
    ，其認事用法均無違誤，量刑亦屬妥適。上訴人上訴否認過失，求為無罪之判決
    ，非有理由，應予駁回。至上訴人聲請傳喚證人庚○○，本院經傳喚未到庭，且
    上訴人認傳喚該證人待證事實之一係為證明伊事發當日是否最後一個離去，及當
    日情形如何，此部分業據證人庚○○於偵查中證述在卷。又另一待證事實係關於
    上訴人或甲○○何人為實際負責店務之人，由誰僱用人員等情，惟該等事實亦無
    解於上訴人為該店負責人之身份及應負之義務，已如前述，是本院認無再為傳喚
    調查之必要，附此敘明。
據上論斷，應依刑事訴訟法第四百五十五條之一第一項、第三項、第三百六十八條，
判決如主文。
本案經檢察官郭欣怡到庭執行職務。
中      華      民      國    九十二    年     十一     月    二十五    日
                                  臺灣宜蘭地方法院刑事第一庭
                                      審判長法  官  林  明  山
                                            法  官  鄭  貽  馨
                                            法  官  謝  佩  玲
右正本證明與原本無異。
本件不得上訴。
                                            書記官  林  慶  生
中      華      民      國    九十二    年     十一     月    二十五  日
附錄法條
中華民國刑法第一百七十三條
放火燒燬現供人使用之住宅或現有人所在之建築物、礦坑、火車、電車或其他供水、
陸、空公眾運輸之舟、車、航空機者，處無期徒刑或七年以上有期徒刑。
失火燒燬前項之物者，處一年以下有期徒刑、拘役或五百元以下罰金。


司法院資訊處製作；財團法人民間司法改革基金會備份。
